【裁判字號】    98,易,194
【裁判日期】    981119
【裁判案由】    詐欺
【裁判全文】
臺灣板橋地方法院刑事判決               98年度易字第194號
公  訴  人  臺灣板橋地方法院檢察署檢察官
被      告  丙○○
                    8號
            丁○○
前列二人共同
選任辯護人  李文平律師
上列被告因詐欺案件，經檢察官提起公訴（97年度偵續字第47號
），本院判決如下：
    主  文
丙○○、丁○○均無罪。
    理  由
一、公訴意旨略以：被告丙○○、丁○○2 人共同意圖為自己不
    法之所有，於民國95年4 月25日，在台北縣中和市○○街89
    巷4 弄16號，持其與第三人戊○○所簽訂之土地買賣補充協
    議書，向甲○○偽稱丙○○已向戊○○購買座落桃園縣中壢
    市○○段第36地號、36─1 地號、36─2 地號、36─3 地號
    、387 地號及391 地號之土地，已付第1 期款新台幣2000萬
    元及第2 期款2000萬元，共計4000萬元，但第3 期款5000萬
    元中尚不足3000萬元，如未如期繳付該5000萬元，前面所付
    之4000萬元將被地主沒收；並進而宣稱甲○○如能投資3000
    萬元，屆期除可收回投資款30 00 萬外，尚可獲利3000萬元
    ，致使甲○○因而陷於錯誤而匯款給丙○○3000萬元，丙○○並簽發4 張共計6000萬元支票及另1 張保證用之3000萬元
    商業本票交付甲○○以為憑證，並由丁○○為保證人；嗣後
    丙○○所交付之支票均未如期兌現，甲○○至此始知受騙。
    因認被告所為，係犯刑法第339 條第1 項詐欺取財罪嫌等語
    。
二、按犯罪事實應依證據認定之，無證據不得認定犯罪事實；又
    不能證明被告犯罪者，應諭知無罪之判決，刑事訴訟法第15
    4 條第2 項、第301 條第1 項分別定有明文。次按，所謂證
    據，係指直接間接足以證明犯罪行為之一切證人、證物而言
    ；且事實之認定，應憑證據，如未能發現相當證據，或證據
    不足以證明，自不能以推測或擬制之方法，以為裁判基礎，
    最高法院30年上字第128 號、40年臺上字第86號判例均可資
    參考。復按，認定不利於被告之事實，須依積極證據，苟積
    極證據不足為不利於被告事實之認定時，即應為有利於被告
    之認定，更不必有何有利之證據，最高法院30年上字第816
    號判例意旨可資參照；檢察官對於起訴之犯罪事實，倘其所
    提出之證據，不足為被告有罪之積極證明，或其指出之證明
    方法，無從說服法院以形成被告有罪之心證，基於無罪推定
    之原則，自應為被告無罪判決之諭知（最高法院92年臺上字
    第128 號判例意旨參照）。再告訴人之告訴，係以使被告受
    刑事訴追為目的，是其陳述是否與事實相符，仍應調查其他
    證據以資審認，最高法院52年臺上字第1300號判例意旨亦可
    參照。末按刑法第339 條第1 項詐欺罪之成立，以意圖為自
    己或第三人不法所有，以詐術使人將本人或第三人之物交付
    為要件。所謂以詐術使人交付，必須被詐欺人因其詐術而陷
    於錯誤，若其所用方法，不能認為詐術，亦不致使人陷於錯
    誤，即不構成該罪（最高法院46年度臺上字第260 號判例參
    照）。經核公訴意旨認被告涉犯刑法第339 條第1 項詐欺罪
    嫌，係以：（一）告訴人甲○○之指證；（二）證人乙○○
    、戊○○、陳忠弼、郭聯貴之供詞；（三）土地買賣補充協
    議書影本1 件、借據投資影本1 件、支票影本4 張、本票影
    本1 張；（四）被告丙○○、丁○○2 人均否認詐欺犯行，
    然(1)本件證人戊○○於偵查中已供稱，系爭土地因被告丙○○未依約給付價款雙方合約已解除，而被告丙○○尚隱瞞其
    事，並於偵查中均供稱銀行貸款未下來，若貸款下來即可和
    解，其有解決誠意云云，但本件購地合約已解除，且兆豐國
    際銀行中壢分行承辦人員郭聯貴亦到庭供稱：該貸款早於95
    年5 月底該行已不承作本件貸款等語，是被告丙○○自始即
    無法取得貸款，亦無解決之誠意，顯有詐欺之意思及行為。
    (2)本件證人戊○○於偵查中供稱，被告丙○○僅付4000萬元
    而已，而本件告訴人甲○○即已付3000萬元，顯然被告丙○○於簽訂本件合約時根本無力購買高達數億元之土地，其購
    買合約僅係其作為詐欺之手段而已，其具有詐欺之行為，甚
    為明顯。況被告丙○○於本署第一次偵查中也稱她是以告訴
    人所付的錢去付地主戊○○的2000萬元，更足以證明被告丙○○與戊○○簽約時並無法支付高達數億元之價款。(3)證人
    乙○○於偵查中亦供稱該3000萬元是供作第3 期款50 00 萬
    元之用，否則合約會被地主沒收，是被告丙○○並無充足財
    力，應可證明。(4)被告丁○○係保證人，對於被告丙○○之
    財力知之甚稔，明知無陳女無法支付數億土地款以合法取得
    本件土地，尚予以保證以堅定告訴人甲○○投資之信心，其
    具有共同詐欺之犯意連絡，應可認定等為其論據。
三、訊據被告丙○○、丁○○均堅決否認涉有上揭詐欺犯行，丙○○辯稱：伊買時有請代書幫伊評估，當時土地公告現值要
    陸億壹仟萬元，而土地所有權人要賣五億八千萬元，最後，
    議價到五億七千萬元成交。三月十四日伊付第一筆款兩千萬
    元，也是同日簽約。第二期款我有付了兩千萬元，這筆錢就
    是甲○○四月二十六日匯款的這筆，我拿這筆錢去付第二期
    款。我跟甲○○借了三千萬元，在借據上也是寫三千萬元，
    他匯款給我的其中有兩筆是用我的名字匯款，那也是他借我
    的，總共是三千萬元沒有錯。從頭到尾我跟甲○○所說的就
    是要付第二期款，協議書上都有寫，不是要付第三期款，之
    所以要借三千萬元，第二期款付兩千萬元，是因為還有其他
    仲介費用，還有報稅要用的費用。另外，第二期款是因為資
    金擠壓伊才沒有辦法去付，並不是伊沒有準備資金。又九十
    五年四月二十五日晚上所簽訂的跟李家兄弟簽的借據投資，
    他們都已經評估過了。至於檢察官指控在九十五年五月底時
    ，郭聯貴評估我的債信有問題，那是在九十五年五月底我的
    道場發生人事問題，這樣才沒有貸款下來等語。被告丁○○
    辯稱：伊會去背書是因為丙○○在花蓮蓋佛堂，用伊的名字
    登記一半的土地，丙○○去跟甲○○借錢時，甲○○看到土
    地權狀上有伊的名字，就要求在借據上要伊背書，伊是因為
    這樣單純的去作背書，對於他們之間的土地買賣，伊不清楚
    等語。經查：
（一）起訴書謂系爭土地因被告丙○○未依約給付價款雙方合約
      已解除，被告丙○○隱瞞其事，並於偵查中均供稱銀行貸
      款未下來，若貸款下來即可和解，其有解決誠意云云。但
      本件購地合約已解除，且兆豐國際銀行中壢分行承辦人員
      郭聯貴亦到庭證稱：該貸款早於95年5月底該行已不承作
      本件貸款等語，是被告丙○○自始即無法取得貸款，亦無
      解決之誠意，因認被告顯有詐欺之意思及行為等語。然被
      告有無和解誠意，與被告是否基於詐欺犯意向告訴人取得
      款項，係屬二事，非可認被告無和解誠意解決問題，即推
      論被告係犯詐欺取財罪。且兆豐銀行中壢分行既然係在95
      年5 月底不承作本件貸款，而被告係在95年4 月25日向告
      訴人取得款項，是斯時並不存在無法取得貸款之問題，此
      由證人郭聯貴於偵查中證稱：對方在95年5 月初來申請，
      我們初步勘查結果認為可行，就請對方提供資料，我們才
      開始查詢，我們一邊報資料給總行，一邊查詢對方資料，
      我們認為丙○○是負責人，但她還有使用循環信用的紀錄
      ，所以我們認為不適當，大約在5 月下旬，我們將資料還
      給對方，也同時告知我們不方便承做該案子等語益可得證
      （見97年度偵續字第47號卷第98頁、99頁）。是公訴意旨
      遽認被告因此而有詐欺犯意，尚嫌無據。
（二）又被告縱因自身財力問題，而無能力購買高達數億元之土
      地，然不動產之購買，市場常見以支付自備款後，即以所
      購不動產辦理銀行抵押貸款之方式支付剩餘款項，再依約
      按期向銀行繳納貸款本息。從而，被告是否於購地之初即
      具有數億元之財力而得以向地主戊○○購買系爭土地，亦
      非得據為論斷被告是否有詐欺犯意之當然事證。縱被告因
      財力不足而向告訴人取得款項以便支付予地主戊○○，亦
      與市場交易之通常行為無悖，難率認被告因此即具有詐欺
      之犯意。
（三）證人乙○○於偵查中證稱：被告丙○○稱已支付地主4 千
      萬元，須再付地主3 千萬元，否則合約會被地主沒收，而
      嗣後經查證被告並未將3 千萬元付給地主戊○○等語。然
      被告則稱向告訴人取得之3 千萬元，其中2 千萬元用於支
      付地主戊○○第二期之價款，剩餘1 千萬元是因為還有其
      他仲介費用，還有報稅要用的費用等語。查乙○○證稱於
      95年4 月26日共匯款3 千萬元給被告丙○○，而證人戊○○則證稱被告丙○○於95年4 月27日付第二筆2 千萬元等
      語（見95年度偵續字第47號卷第56頁）。且依土地買賣補
      充協議書上所載，第二期款二千萬元，丙○○應開立發票
      日為95年4 月27日之2 千萬元銀行支票予戊○○（見96年
      度他字第1262號卷第6 頁）。是堪認被告丙○○所辯向告
      訴人取得3 千萬元後，即以其中2 千萬元支付給地主戊○○一節，應可採信。再依證人戊○○於本院審理中到庭證
      稱：其已收取被告丙○○支付之買賣價金共4 千萬元，並
      且因被告丙○○違反契約約定，已解除契約沒收價金等語
      （見本院98年7 月2 日審判筆錄）。而被告丙○○於支付
      第一期款項2 千萬元給戊○○後，又向告訴人取得3000萬
      元，並以其中2 千萬元支付給戊○○，縱使扣除被告向告
      訴人取得之3 千萬元，被告尚因此而損失1 千萬元，是被
      告丙○○並無因此而取得任何犯罪所得或利益，反而遭地
      主戊○○沒收共4 千萬元之價款，若謂被告係意在詐欺取
      財而向告訴人取得3 千萬元，似有違常情。
（四）告訴人甲○○於本院審理中到庭證稱：（當初被告二人如
      何跟你說要資金三千萬元的事情？）都是跟乙○○說，乙○○再跟我說，我沒有跟他們二人直接聯繫。（你為何要
      出資三千萬元拿給乙○○去借給被告二人？）這是乙○○
      告訴我說出三千萬元就可以有錢賺，因為宏固營造也可以
      做這件工程，有錢賺。這件工程都是我大哥乙○○在負責
      ，我只有出錢，問他比較清楚。（你們這個案子到底是借
      款還是投資？）是乙○○跟我說這個錢借給他們就有工程
      給我們作，到底是投資還是借款要問乙○○。（本件你投
      資你為何願意拿出三千萬元？你做何評估？）我沒有做評
      估，因為都是交給乙○○去做。（本案乙○○當時跟你說
      拿這三千萬元要做什麼？）說要給尼姑，說尼姑已經給人
      家四千萬元，再拿三千萬元土地就可以買過來，就可以來
      建設了等語（見本院98年7 月2 日審判筆錄）。再證人乙○○於偵查中復證稱：被告二人拿權狀影本與地主的合約
      、送銀行的計劃書給我看，叫我們投資也是借款，他們說
      我是營造的，要給我們做工程，若我們沒有投資三千萬元
      ，合約會被地主取消。我們有寫在一張95年4 月25日的借
      據投資上，其上的金額除了本金外已經加上利潤了，九千
      萬元中的三千萬元本票是保證票，利潤只有一倍等語（見
      95年度偵續字第47號卷第16頁）。於本院審理中證稱：我
      跟他們都不熟，來時，他們說有塊地，還有合約書，說可
      以開發，可以賺十幾億元，而且在銀行已經在辦理貸款，
      還說裕隆公司要買權狀，還有學校要來，我想這是有利可
      圖，可以投資賺看看。．．．當時丙○○說要付土地款，
      但是錢不夠，因為合約上面有寫第幾期要付出，這樣才能
      夠辦理貸款，然後丙○○說錢不夠，那塊土地我有去看過
      ，為什麼會搞不成，我也不知道。應該錢給丙○○，丙○○就應該過戶辦理貸款。（後來願意再匯款三千萬給丙○○時，是不是看到是土地買賣補充協定書？）三千萬元是
      他要付款沒有辦法才來找我們的，之前的事情，我不知道
      ，有就是丙○○地主的合約給我看，並陳述說這塊地他之
      前如何進行以及如何開發計畫，我們才想這個工程貸款下
      來，可以發包的話，我們可以包工程，有優先權。而三千
      萬元應該是先週轉，也就是這塊地他們可以賺多少錢的話
      ，可以給我們紅利。那時有談過要怎麼給紅利，算一算若
      我們三千萬元下去的話，可以賺到三、四億元，我們可以
      分到多少紅利我現在忘記了。（你這三千萬元是要付第二
      期還是第三期款？）我不知道是第幾期款，但是只要給他
      們三千萬元，他們就可以拿到土地權狀，就可以辦理貸款
      ，因為這筆錢沒有過去，地主不願過戶給他，他就不能辦
      理貸款，就違約了。．．．丙○○先跟我談，我報告董事
      長，董事長甲○○叫我調查清楚，我有去看土地，也有看
      到資料，所以確定有這塊地，不是空頭，丙○○他們也有
      跟地主訂立合約等語（見本院98年10月1 日審判筆錄）。
      從而，由上開告訴人甲○○及證人乙○○之證述情節觀之
      ，告訴人交付三千萬元予被告丙○○之際，對於被告因資
      力不足而無法如期付買賣價款給地主戊○○一節，已有所
      知悉，亦係己身評估過交付款項參與所謂投資之利潤及風
      險後，決定提供資金給被告丙○○，縱使雙方對於該三千
      萬元究竟係支付第二期款或第三期款而有異見，然此部分
      並不影響告訴人對於被告資力風險之評估，且被告也確實
      將所收取之三千萬元中的二千萬元支付給地主戊○○，已
      如前述，足認告訴人對於被告之財力於斯時並不足以支付
      地主戊○○等情均已明瞭，是被告自無施用詐術之行為，
      告訴人交付三千萬元亦無陷於錯誤之情形可言。
（五）據上說明，被告丙○○取得告訴人所交付之三千萬元款項
      ，衡情應僅係民事糾葛，尚與詐欺取財之構成要件不符，
      難以該罪相繩。又被告丙○○所為既與詐欺罪要件不符，
      則被告丁○○擔任保證人一節，自亦與詐欺犯行無涉。
四、綜上所述，本件告訴人與被告就本件之法律關係，應係民事
    糾紛，宜循民事程序以求釐清解決，尚與詐欺取財罪之構成
    要件不符，公訴意旨認被告二人涉犯詐欺取財罪嫌，尚有未
    合。此外，復無其他積極事證足認被告有何刑法上詐欺犯行
    ，揆諸首揭說明，自應諭知無罪之判決。
據上論斷，應依刑事訴訟法第301 條第1 項，判決如主文。
本案經檢察官李美金到庭執行職務。
中    華    民    國    98    年    11    月    19    日
                  刑事第十二庭  審判長法  官  李君豪
                                      法  官  何燕蓉
                                      法  官  錢衍蓁
以上正本證明與原本無異。
如不服本判決，應於判決送達後十日內向本院提出上訴狀（應附
繕本），上訴於臺灣高等法院。
                                      書記官  金和國
中    華    民    國    98    年    11    月    19    日


司法院資訊處製作；財團法人民間司法改革基金會備份。
